【裁判字號】    97,上訴,185
【裁判日期】    970507
【裁判案由】    家暴殺人未遂
【裁判全文】
臺灣高等法院臺南分院刑事判決         97年度上訴字第185號
上  訴  人  臺灣臺南地方法院檢察署檢察官
被      告  甲○○
公設辯護人  丁○○
上列上訴人因被告家暴殺人未遂案件，不服臺灣臺南地方法院96
年度訴字第782號中華民國96年12月19日第一審判決（起訴案號
：臺灣臺南地方法院檢察署96年度營偵字第834號），提起上訴
，本院判決如下：
    主  文
原判決撤銷。
甲○○公訴不受理。
    理  由
一、公訴意旨略以：被告甲○○係丙○○○之子。於民國96年6
    月3日18時前之某時，在臺南縣學甲鎮○○路10之25號住處
    ，甲○○因細故與其母丙○○○發生口角，詎被告甲○○竟
    基於殺害直系血親尊親屬之犯意，先徒手毆打丙○○○，致
    丙○○○不支倒地後，復持兒童用之腳踏車朝丙○○○頭部
    猛力砸下，致丙○○○受有顏面骨折、顏面大面積瘀傷等傷
    害。嗣於同日18時許，甲○○之妹乙○○返家發現丙○○○
    倒於血泊中，即報警將丙○○○送往佳里綜合醫院急救，丙○○○始倖免於難。嗣於同日20時許，警方循線在上開「阿
    那答檳榔攤」內，逮捕甲○○，並扣得上開兒童用腳踏車1
    台及甲○○穿著之血褲1條。因認被告甲○○涉犯殺人未遂
    罪嫌等語。
二、按被告以外之人於審判外之陳述雖不符刑事訴訟法第159條
    之1至之4等4條之規定，而經當事人於審判程序同意作為證
    據，法院審酌該言詞陳述或書面陳述作成時之情況，認為適
    當者，亦得為證據，刑事訴訟法第159條之5第1項定有明文
    。經查，被告及檢察官就本件理由欄所引用之具傳聞性質之
    言詞或書面陳述，於審判程序均同意作為證據，而本院審酌
    前開證據資料作成時之情況，均無不法之情事，且與待證事
    實具有關聯性，認為適宜作為本案之證據，自均有證據能力
    。
三、訊據被告甲○○固坦承有上開毆打被害人丙○○○之事實，
    但辯稱：伊並無要殺害被害人丙○○○之故意等語。
四、經查，被告甲○○對於其有於上開時、地毆打被害人丙○○○，造成丙○○○受有顏面骨折、顏面大面積瘀傷等傷害，
    於丙○○○頭部流血倒地後，即騎機車外出至臺南縣學甲鎮
    秀昌裡煥昌100之1號「阿那答檳榔攤」飲酒，嗣於同日18時
    許，甲○○之妹乙○○返家發現丙○○○倒於血泊中，報警
    將丙○○○送往佳里綜合醫院急救後再轉送奇美醫院柳營分
    院治療之事實，迭據被告於警詢及偵查、原審及本院審理中
    均坦承不諱，並有現場照片22張、佳里綜合醫院出具之診斷
    證明書1紙、被害人丙○○○在佳里綜合醫院及奇美醫院柳
    營分院之病歷資料影本各1份附卷可資佐證。此外，復有前
    開兒童用腳踏車1台及甲○○穿著之血褲1條扣案可資佐證。
    此部分之事實堪可認定。
五、又查，被告甲○○於檢察官詢問：「殺人未遂是否認罪」？
    雖答以「認罪」。惟其於警詢時即供稱：「我沒有想要致我
    母親丙○○○於死的意圖」。於96年6月4日檢察官偵查中，
    經檢察官詢問：「是否要置丙○○○於死地」？被告答稱「
    不是，我是一時衝動失去理智」。嗣於原審96年6月15日準
    備程序中供稱：伊在96年6月3日毆打其母親丙○○○時，「
    大概是下午5點多快6點的時候，我到檳榔攤的時候是6點的
    時候，我家到檳榔攤不用5分鐘」。發生衝突時，伊有喝兩
    小杯米酒，丙○○○也有喝酒，伊當時精神狀況很清醒，會
    與丙○○○發生衝突是「因為我媽媽一直跟我爸爸要錢，但
    我爸爸中風，需要我媽媽煮飯給他吃，但是她端給我爸爸吃
    的時候，還會唸說要吃就自己去賺，不要一直跟我要錢，還
    有其他一些家庭瑣碎的事情，而我爸爸就回她說要錢自己去
    賺，我聽到我爸媽兩人在那邊說來說去，我就很不高興，才
    打我媽媽」、「我出口制止，我媽媽還一直念，我才打我媽
    媽」、「我徒手打她的肚腹部幾下，然後推倒她，踢她的身
    體側腹部幾下，並用手打她的頭幾下，然後，再用我妹妹小
    孩所使用的兒童腳踏車砸她的頭」、「因為我當時很生氣，
    隨手看到旁邊的腳踏車就拿起來砸她的頭」、「因為她的上
    半身就在腳踏車旁，我順手拿腳踏車就往她上半身砸」、「
    我媽媽坐著的時候，我有用拳頭往他嘴部打，叫她不要講話
    ，我接著用腳踢她的腹部後，再把她推倒，再繼續以拳頭打
    她的腹部」、「我打完以後就不管我媽媽，我就轉身去檳榔
    攤」等語；於96年6月26日準備程式中再供稱：「我沒有殺
    我媽媽的故意」、「我當初只是要教訓我媽媽，我沒有要殺
    她」等語。於原審96年10月3日審理時復稱：「我沒有殺我
    媽媽的故意，我沒有要殺她」等語明確。
六、因此，本件所應探究者厥為：被告下手當時，係出於傷害或
    殺人之犯意為之。經查：
  (一)按殺人未遂罪之成立，以有戕害他人生命之故意，著手於刺
    殺之實行而未發生死亡之結果為要件。又按刑法上殺人未遂
    罪與傷害罪之區別，應以有無殺人犯意為斷，被害人受傷之
    多寡，及是否為致命部位，雖可藉為認有無殺意之參考，究
    不能據為絕對之標準；又殺人罪須有使被害人喪失生命之故
    意，始能成立，不以所持是否為刀、所加傷害是否在致命部
    位為標準（最高法院18年上字第1309號判例及51年度台上字
    第1318號判決意旨參照）。
  (二)本件佳里綜合醫院出具之診斷證明書雖顯示：被害人丙○○○受有顏面骨骨折、顏面大面積瘀傷等傷害。及該院之丙○○○之病歷資料亦顯示：被害人丙○○○受有顏面骨骨折、
    臉部額頭有3乘2的斷裂傷及後腦腫擦傷之傷害，其意識呈昏
    睡狀態，經輸血4袋，並建議將丙○○○轉至有整型外科及
    神經外科之醫院醫治，有卷附之佳里綜合醫院96年7月16日
    （96）佳醫字第0960001230號函謂：「經查病患丙○○○由
    救護人員送到本院急診室時，意識不清，且血壓下降（最低
    時收縮壓73mm Hg），另臉部有多處撕裂傷，因有生命危險
    之虞，故予轉院到有次專科的醫院，以做進一步處理與治療
    」。及奇美醫院柳營分院之病歷資料固顯示；被害人丙○○○轉送到院時，其家屬代訴其被人用重物擊打，丙○○○當
    時受有顱骨穹窿閉鎖性骨折、腦震盪、雙眼腫脹、左耳血腫
    厲害、左眼角處有裂傷、右側臉部有2處裂傷各1公分流血不
    止，並懷疑其鼻淚管斷裂，醫院有對其做全身型電腦斷層造
    影，並發病危通知單等情。惟據證人即奇美醫院柳營分院神
    經外科主任醫師謝文郁於原審96年12月5日證稱：丙○○○
    是於96年6月3日從佳里綜合醫院轉送過來，先轉到急診室，
    到急診室的時間是96年6月3日下午11時50分。急診的部分是
    由急診室醫師處理，我是處理住院部分。依奇美醫院柳營分
    院出具之病情摘要，病人沒有生命危險。…剛來時有插管，
    電腦斷層檢查出來的傷勢沒有很嚴重，所以到我接手的時候
    ，我個人覺得沒有致命的危險。…我無法判斷病人在送到佳
    里綜合醫院的時候是否有生命危險，因為病情會演變。我認
    為沒有生命危險，是指到我處理的階段時而言。…依照我寫
    的住院診斷來看病人當時沒有顱內出血的現象，但是有腦震
    盪，且酒精成份比較高，會醒得比較慢，所謂醒是指完全清
    醒。丙○○○轉送到奇美醫院柳營分院後，有做頭部及腹腔
    的電腦斷層檢查，【依電腦斷層檢查報告，沒有證據有看到
    腦部裡面有腫瘤或是血塊】，看起來是腦部有普遍性的退化
    現象，腦室擴大，腦回擴大，眼睛的部分，左眼的地方在眼
    球後面有血腫，跟熊貓眼有關，右鼻腔有液體堆積，可能是
    血塊，兩側鼻竇也是有液體堆積，這些會堆積在鼻腔，整個
    腦部外圍部分，看起來是很大片的腫起來，是臉部軟組織腫
    起來。【依病歷資料有出具病危通知單，時間是96年6月3日
    23時50分，那是急診醫師出具的，從外院轉過來，如果有插
    管或是意識不清，懷疑有內出血，需要告知病人家屬再送加
    護病房。病危通知，不完全是為避免日後病情有變化，才事
    先告知，因為病人有插管，將來到加護病房需要呼吸器，如
    果呼吸不足可能有生命危險】等語明確。基上，堪認被害人
    丙○○○並無郭家彰醫師懷疑的顱內出血或骨折現象。
  (三)至證人即佳里綜合醫院急診室醫師郭家彰於原審96年12月5
    日審理時證稱：96年6月3日丙○○○確實有在佳里綜合醫院
    急診，我有處理丙○○○的治療，丙○○○當時臉部有多處
    撕裂傷，意識不是很清楚，她是救護車送過來的。我處理之
    後沒有問她如何受傷，因為她的意識不清楚。…當時建議轉
    院醫治是「因為病人（丙○○○）臉部外傷，意識不清，經
    過電腦斷層檢查，發現【可能頭部出血或骨折的現象】，我
    們院內沒有神經外科醫師，所以我們建議轉成大或奇美醫院
    」，「這樣的考量是因為頭部出血或骨折我們醫院沒有辦法
    處理，而且如果不處理病人會有生命危險」。又「因為當時
    酒測值沒有出來，【喝酒會影響疾病的判斷，例如意識不清
    、血壓也會有影響】，不過病人如果沒有喝酒，而意識不清
    ，且頭部有外傷，我們就認為有生命危險」。【後來酒測結
    果丙○○○的血液酒測值達200多，這樣會影響對她病情的
    判斷】。如果參考酒測值的結果，仍判斷會有生命危險，因
    為她有頭部外傷，頭骨骨折，臉是腫的，可能有顱內出血的
    現象。一般人的血壓在正常狀態，一般是高的是120，低的
    是80。血壓高的話，高到什麼程度才會對生命造成危險不一
    定，如果有意外的話可能有顱內出血；血壓低的話，如果病
    人不是低血壓症，在100以下，我們會擔心他有出血的狀況
    ，會對生命造成危險。昏迷指數滿分是15分，最低是3分，
    病人來的時候是10分，我們判斷她有危險性。丙○○○當時
    被送到急診室的時候，她臉部的血有些已經止住，有些還在
    流。她在轉院之前都沒有清醒，當初有做酒測，如果有喝酒
    ，且頭部有傷，沒有辦法讓病人清醒。丙○○○從送到佳里
    綜合醫院急診後再轉送到奇美醫院，相隔約20分鐘。…依據
    當時情況如果她的流血狀況沒有立即作止血，大流血才會影
    響生命跡象，造成生命危險，小流血不會。如果病人在1 個
    小時內自然止血就不會有生命危險，但是如果病人1、2個小
    時都沒有自然止血就會有生命危險，【本案病人的狀況難以
    評估1、2個小時會流多少血】，而且我們有做處理。顱內出
    血如果是小出血，有止血就不會造成生命危險，如果持續出
    血就會造成腦細胞受損而有生命危險。血液之酒測值高達
    200會造成意識不清，正常是小於50。【病人有顱內出血，
    是我的懷疑，因為病人眼部有瘀腫，出現貓眼的現象，根據
    醫學書籍的記載，就會懷疑有顱內出血的現象】，是經過觀
    察後才建議轉院等語。惟就此郭家彰醫師關於被害人有顱內
    出血的現象之懷疑，證人謝文郁醫師業已證稱「我是處理住
    院部分，依奇美醫院柳營分院出具之病情摘要，病人沒有生
    命危險是因為已經經過佳里綜合醫院及我們醫院急診室的處
    理，剛來時有插管，電腦斷層檢查出來的傷勢沒有很嚴重，
    所以到我接手的時候，我個人覺得沒有致命的危險。…依照
    我寫的住院診斷來看病人當時沒有顱內出血的現象，但是有
    腦震盪，且酒精成份比較高，會醒得比較慢，所謂醒是指完
    全清醒。【丙○○○轉送到奇美醫院柳營分院後，有做頭部
    及腹腔的電腦斷層檢查，依電腦斷層檢查報告，沒有證據有
    看到腦部裡面有腫瘤或是血塊】，看起來是腦部有普遍性的
    退化現象，腦室擴大，腦回擴大，眼睛的部分，左眼的地方
    在眼球後面有血腫，跟熊貓眼有關，右鼻腔有液體堆積，可
    能是血塊，兩側鼻竇也是有液體堆積，這些會堆積在鼻腔，
    整個腦部外圍部分，看起來是很大片的腫起來，是臉部軟組
    織腫起來」等情如前述；再參酌郭家彰醫師於原審所證：若
    酒測值高達200多一般經驗須1至2個小時才會清醒及亦證稱
    ：喝酒會影響疾病的判斷，例如意識不清、血壓也會有影響
    ，…後來酒測結果丙○○○的血液酒測值達200多，這樣會
    影響對她病情的判斷等語。據上，亦可確認被害人丙○○○
    在佳里綜合醫院急診室，係因酒醉所以意識不清。綜上，依
    證人謝文郁醫師等人前開證言及卷附奇美醫院柳營分院96年
    7月24日（96）奇院柳醫字第5282號函所附之病情摘要謂：
    「病人96年6月3日經急診住院當時所受傷勢沒有致生命危險
    」，足認被害人丙○○○於96年6月3日經送醫救治時，應無
    生命危險情形。
  (四)再衡以被告與丙○○○間，畢竟是母子關係，且僅是因為被
    告不喜丙○○○嘮叨之細微事而生口角，彼此並無深仇大恨
    ，被告當時雖在盛怒之下，因而下手不顧輕重，然推究其本
    意，並無僅因家人間之口角小事，即生戕害其親生母親生命
    ，必致其母死亡之殺人犯意，被告其非以殺人之意思為之，
    亦堪認定。
  (五)至證人丙○○○於原審審理時證稱：「他只是推我一下，我
    就跌倒了，他用手推我胸口，推兩下我就跌倒了，沒有用其
    他東西打我」。（問：你跌倒時他有無繼續打你）沒有，我
    自己撞到的。（問：你兒子有無用腳踏車打你？）沒有，是
    我自己撞到的。（問：為何你兒子承認用腳踏車打你）腳踏
    車放在旁邊，是我倒下去時撞到的。」云云。查證人丙○○○上開證述內容，與被告承認有毆打被告及用腳踏車砸被害
    人之行為均不相符，亦與現場之情況及其傷勢有所違背，衡
    情若丙○○○真是自行跌倒我自己撞到，衡情應無法造成上
    開嚴重之傷勢，且被告之長褲亦應不致於沾到其血跡，顯見
    丙○○○上開證言應係因護子心切所為偏袒被告之詞，自不
    足採為有利於被告之認定。
  (六)另被告之妹即證人乙○○於原審審理時證稱：渠與父母親及
    被告同住一起，平日由渠與被告外出工作賺錢，父親已中風
    十幾年，中風後，起初不能單獨下床行動，現在雖然可以單
    獨下床，但走路還是需要人家攙扶。平日1家4口相處有時候
    會吵架。96年6月3日當天渠在下午6點回家，看到母親丙○○○「她顏面朝上，身體倒在地上，用右手跟我招手，我就
    叫他，她回我說什麼事」，當時「她整個臉都有血跡，地上
    也有血跡，只有她躺的地方下面有血，流的血也沒有很多，
    他的身體旁有一頂安全帽及椅子，腳踏車在他身體左邊的腰
    際旁邊，我媽媽當時頭朝內，腳朝外，腳踏車當時是站著沒
    有倒下去，腳踏車後面的鏈條有血跡，但沒有受損，當時我
    媽媽自己爬不起來」，「她可能有點喝醉酒，因為我有聞到
    酒味」，「爸爸在房間睡覺」，被告不在現場，渠打119 將
    丙○○○送醫院急救，渠有一起去佳裡綜合醫院，「送去大
    概半個小時後，醫生就建議我們送去奇美醫院柳營分院」。
    母親在佳里綜合醫院時，意識很清楚，在送醫過程中沒有昏
    迷狀況。在渠回到家發現母親受傷倒在地上，到將母親送到
    醫院這段期間，被告都沒有回到家裡。惟經審判長詢問證人
    丙○○○：「你被你兒子打倒在地到你女兒回來相隔多久」
    ？丙○○○答「我昏倒了，不知道」、「腳踏車壓在我身上
    ，我不知道壓多久，我不知道誰把它拿起來」。則證人乙○○前開所證渠在下午6點回家，看到母親丙○○○身體倒在
    地上，「用右手跟我招手，我就叫他，她回我說什麼事」，
    「腳踏車當時是站著沒有倒下去」，母親「在佳里綜合醫院
    時，意識很清楚，在送醫過程中沒有昏迷狀況」云云之證述
    ，與丙○○○之證述及事實不符，該部分亦顯係偏袒被告之
    詞，而不足採信。
七、綜上所述，本件顯難認被告有何殺人犯意，參諸被害人所受
    傷害並無生命危險情形，被告所為顯屬教訓意味較濃之傷害
    犯行，是揆諸前揭最高法院判決意旨，本院認被告所犯應僅
    屬普通傷害犯行，而難認其有殺人之犯意，被告所為自不構
    成殺人未遂犯行。本件被告傷害犯行事證已甚明確。
八、核被告甲○○所為，係犯刑法第277條第1項之傷害罪。公訴
    意旨認被告係犯刑法第271條第2項、第1項之殺人未遂罪，
    尚有未洽。
九、再按告訴或請求乃論之罪，未經告訴者，應諭知不受理之判
    決刑事訴訟法第303條第3款規定甚明。本件被害人丙○○○
    於案發後立即被送往佳里合醫院急救，而丙○○○於警詢、
    偵查中均未製作筆錄，其本人顯未提出傷害告訴，嗣於96年
    8月15日原審訊問時，丙○○○庭亦未就傷害部分表明告訴
    之意，堪認本件確未經被害人丙○○○合法告訴。至證人乙○○於警訊時雖曾陳稱渠希望被告去關之旨，惟因證人乙○○並非本件之被害人，是乙○○亦非屬有權告訴之人。從而
    ，被告本件所犯之罪，明顯缺乏訴追要件，揆諸前揭法條規
    定，本件自應諭知不受理判決。
十、原審以被告犯罪事證明確，固非無見。但查，被告所為應係
    犯刑法第277條第1項之傷害罪，詳如前述。原判決認被告
    本件係犯刑法第278條第3項、第1項之重傷害未遂罪，顯有
    未洽。檢察官上訴意旨猶執陳詞，指摘原判決不當，固無足
    取，惟原判決既有上開可議之處，即應由本院將原判決撤銷
    改諭知公訴不受理之判決。
據上論結，應依刑事訴訟法第369條第1項前段、第364條、第303
條第3款，判決如主文。
本案經檢察官劉得鉦到庭執行職務。
中    華    民    國    97    年    5     月    7     日
                  刑事第二庭    審判長法  官  葉居正
                                      法  官  吳勇輝
                                      法  官  郭千黛
以上正本證明與原本無異。
如不服本判決，應於收受本判決後十日內向本院提出上訴書狀。
其未敘述上訴理由者並得於提起上訴後十日內向本院補提理由書
狀（均須按他造當事人之人數附繕本）「切勿逕送上級法院」。
                                      書記官  尤乃玉
中    華    民    國    97    年    5     月    8     日


司法院資訊處製作；財團法人民間司法改革基金會備份。
